【裁判字號】    92,上易,144
【裁判日期】    921125
【裁判案由】    分割共有物
【裁判全文】
臺灣高等法院臺南分院民事判決  九十二年度上易字第一四四號  Ｊ
      上  訴  人    癸  ○  ○.
      訴訟代理人    午  ○  ○.
      複代 理 人    卯  ○  .
      上  訴  人    寅  ○  ○.
                    壬  ○  ○.
      訴訟代理人    辰○ ○ .
      上  訴  人    辛  ○  ○.
      訴訟代理人    甲  ○  ○.
      複代 理 人    辰○ ○.
      上  訴  人    丁  ○  ○.
      訴訟代理人    酉  ○  ○.
      複代 理 人    卯  ○  .
      上  訴  人    申  ○  ○.
      訴訟代理人    卯  ○  ○.
      上  訴  人    未  ○  ○.
      訴訟代理人    辰○ ○ .
                    卯  ○  ○.
      兼右 一 人
      訴訟代理人    乙  ○  ○.
      上  訴  人    子  ○  ○.
      右  一  人
      訴訟代理人    亥  ○  ○.
                    酉  ○  ○.
      複代 理 人    卯  ○  .
      上  訴  人    丑  ○  ○.
                              .
                    丙  ○  ○.
      右二人共同
      訴訟代理人    戌  ○  ○.
      上  訴  人    庚  ○  ○.
      兼右 一 人
      訴訟代理人    卯  ○  ○.
      右  一  人
      訴訟代理人    酉  ○  ○.
      上  訴  人    戊  ○  ○.
                    己  ○  ○.
      右三人共同
      訴訟代理人    辰○ ○ .
      被上 訴 人    巳  ○  .
                                  居台北市○○區○○路二六六號
右當事人間請求分割共有物事件，上訴人對於臺灣雲林地方法院中華民國九十二年三
月四日八十九年訴字第三二六號第一審判決提起上訴，本院於九十二年十一月四日辯
論終結，判決如左：
      主      文
原判決廢棄。
兩造共有坐落雲林縣崙背鄉○○○段三四三－一地號土地、地目建、面積○‧三一三
四公頃按如後附圖所示方法為分割，即：
Ａ部分面積○‧○三一二公頃、Ｎ部分面積○‧○○四五公頃，分歸上訴人卯○○取
  得。
Ｂ部分面積○‧○一四三公頃、Ｑ部分面積○‧○一二七公頃，分歸上訴人丁○○取
  得。
Ｄ部分面積○‧○○九四公頃，分歸上訴人庚○○取得。
Ｅ部分面積○‧○○九五公頃，分歸上訴人乙○○取得。
Ｆ部分面積○‧○○九五公頃，分歸上訴人申○○取得。
Ｇ部分面積○‧○○九一公頃、Ｋ部分面積○‧○○五七公頃，分歸上訴人未○○取
  得。
Ｈ部分面積○‧○○九○公頃，分歸上訴人癸○○取得。
Ｉ部分面積○‧○○九四公頃，分歸上訴人丙○○取得。
Ｊ部分面積○‧○○八四公頃，分歸上訴人丑○○取得。
Ｌ部分面積○‧○○五八公頃，分歸上訴人壬○○取得。
Ｍ部分面積○‧○○五○公頃，分歸上訴人辛○○取得。
Ｐ部分面積○‧○○五一公頃，分歸上訴人寅○○取得。
Ｒ部分面積○‧○一六二公頃，分歸上訴人戊○○取得。
Ｓ部分面積○‧○一七一公頃、Ｖ部分面積○‧○二九四公頃，分歸上訴人己○○取
  得。
Ｕ部分面積○‧○三○二公頃，分歸上訴人子○○取得。
Ｔ部分面積○‧○○四三公頃、Ｗ部分面積○‧○四○九公頃，分歸被上訴人巳○○
  取得。
Ｃ部分面積○‧○二六七公頃，分歸兩造按所有權應有部分：上訴人卯○○二六七分
  之三五、上訴人丁○○二六七分之三十、上訴人庚○○二六七分之二十、上訴人未
  ○○二六七分之七、上訴人乙○○、申○○、丙○○各二六七分之五、上訴人丑○
  ○二六七分之三、上訴人癸○○、壬○○、辛○○、寅○○各二六七分之四、上訴
  人戊○○二六七分之十二、上訴人子○○二六七分之二九、上訴人己○○及被上訴
  人巳○○各二六七分之五十之比例保持共有，作為道路使用。
上訴人乙○○、申○○、未○○、癸○○、丙○○、丑○○各應以附表所示之金額補
償上訴人寅○○、戊○○、子○○、壬○○、辛○○及被上訴人巳○○。
第一審、第二審訴訟費用由兩造按原所有權應有部分比例負擔。
      事      實
甲、上訴人方面：
  一聲明：求為判決：
    (一)原判決廢棄。
    (二)兩造共有坐落雲林縣崙背鄉○○○段三四三－一地號土地、地目建、面積○‧
      三一三四公頃（下稱系爭土地）按如後附圖（即雲林縣西螺地政事務所九十二
      年十月八日複丈成果圖）所示方案為分割。
  二陳述：除與原判決記載者相同，予以引用外，補稱：
    (一)原判決分割方案之缺點：
      1.原判決分割圖所示位置與實地所有權人使用地界諸多不符，顯然測量成果並
        未依據實地相關所有權人使用現況施測，如將上訴人子○○所有房屋現址分
        割予上訴人己○○所有，將上訴人己○○所有房屋現址分割予被上訴人巳○
        ○所有；上訴人壬○○與上訴人卯○○、寅○○毗鄰牆壁中心有轉折，反上
        訴人丁○○與上訴人戊○○毗鄰牆壁中心有轉折，原分割線卻劃為直線，且
        相關既有又建以牆壁中心與分割圖皆有相當位移，如據此確定判決，日後將
        導致互拆房屋情事，除勞民傷財外更製造紛爭增加訟源，實有違法院判決之
        本意。
      2.重新製造新分割圖係依據現有建築物之所有權人實地指定毗鄰（即彼此同意
        之分割線）現場繪而成，不是牆壁中心就現有圍牆，依此分割絕無互拆房屋
        之事，又原判決分割面積出入甚大，最高原先增加一○二平方尺新分割圖依
        現況分割面積出入較小，僅二十五平方公尺，相較之下與所有權人原持分面
        積比例較近，符合公平正義原則。
    (二)同意依雲林縣西螺地政事務所九十二年八月十四日複丈成果圖之分割方案分割
      ，增減面積按土地公告現值的二倍也就是五千二百元，互相找補。
    (三)如採四米巷道則面積○．○一七○公頃由全體按持分比例負擔；如採六米巷道
      ，則除前四米巷道之面積○．○一七○公頃由全體負擔，其餘二米巷道之面積
      ○．○○九七公頃由原地主被上訴人巳○○、上訴人卯○○、己○○、丁○○
      、子○○、庚○○堂兄弟六人負擔（即子○○應按持分比率負擔《因為子○○
      的祖父繼承取得的土地比較少》，扣除後由卯○○與丁○○、庚○○負責二分
      之一，其餘二分之一由巳○○與己○○負責）。
  三證據：除援用第一審所提證據外，聲請本院勘驗現場及囑託地政事務所派員鑑測
    。
乙、被上訴人方面：
  一聲明：
    (一)求為適法之判決。
    (二)第二審訴訟費用由上訴人負擔。
  二陳述：除與原判決記載相同者，予以引用外，補稱：
    (一)原審判決分割方案並不滿意，新略圖被上訴人分得Ｔ部分應留二．六公尺作後
      門通行，如雲林縣西螺地政事務所九十二年八月十四日複丈成果圖之分割方案
      ，惟巷道迴轉的寬度應加長二公尺。希望所分得Ｗ位置之道路出口必須要六米
      ，增加二米道路部分被上訴人不必負擔。
    (二)分割後增減面積按土地公告現值的二倍即每平方公尺五千二百元，互相找補。
    (三)九十二年七月二十二日準備程序時同意上訴人卯○○所主張留設之巷道負擔方
      式即：四米巷道面積○．○一七○公頃由全體共有人按持分比例負擔；，其餘
      部分面積由原地主：除共有人子○○應按持分比率負擔外，餘由卯○○與丁○
      ○、庚○○負擔二分之一，其餘二分之一由被上訴人巳○○與上訴人己○○兄
      弟負擔。嗣於言詞辯論時表示不願負擔。
  三證據：援用第一審所提證據。
      理      由
一、本件被上訴人起訴主張：坐落雲林縣崙背鄉○○○段三四三之○○○一地號土地
    ，地目建，面積三一三四平方公尺（下稱系爭土地）為兩造所共有，所有權應有
    部分比例如後附圖說持分欄所載，兩造間就共有土地不能協議分割，又無因物之
    使用目的不能分割或約定不分割之情形，為管理方便起見而訴請分割，其以如原
    判決分割方法將原物分割。
    上訴人則以：按房屋現使用地界分割，避免拆除現有使用中建物為原則，如有增
    減以現金補償，請按如附圖分割方案分割等語，資為抗辯。
二、本件被上訴人主張：系爭土地為兩造所共有，所有權應有部分比例如後附圖說持
    分欄所載（被上訴人巳○○、上訴人己○○各為三二三二分之五三一、上訴人癸
    ○○為三二三二分之八五、上訴人卯○○為三二三二分之四○四、上訴人寅○○
    、壬○○、辛○○各為四八分之一、上訴人丁○○為三二三二分之三○九、上訴
    人丙○○為三二三二分之九二、上訴人庚○○為三二三二分之一一七、上訴人申
    ○○、乙○○各三二三二分之一○○、上訴人未○○為三二三二分之一四五、、
    上訴人子○○為三二三二分之三五○、上訴人戊○○為一六分之一、丑○○為三
    二三二分之六四），業據提出土地登記簿謄本、地籍圖謄本各一份為證在卷可稽
    （見原審卷第九、十一至十六頁）；系爭土地地目為建，並無因物之使用目的或
    法令有限制而有不能分割之情形，又兩造間就共有土地不能協議分割，復無不分
    割約定之情形，為上訴人所不爭；被上訴人主張之上述事實，均堪信為真實。
三、按各共有人，除因物之使用目的不能分割，或契約定有不分割之期限者外，得隨
    時請求分割共有物，民法第八百二十三條第一項定有明文。查本件兩造共有之系
    爭土地，並未訂有不分割之協議，亦無因物之使用目的而不能分割，惟無法達成
    協議分割等情，如前所述，從而，被上訴人請求判決系爭土地原物分割，於法尚
    無不合。
四、次按法院裁判分割，應斟酌共有物之客觀情狀及四周狀況、分割後之經濟效益、
    當事人之使用現況及主觀意願，秉持公平原則，顧慮全體共有人之利益，以達社
    會經濟之目的，最高法院著有二十九年上字第一七九二號、四十九年台上字第二
    五六九號判例可循。
  (一)查本件系爭土地，西側面臨往雷厝村之八公尺寬之鄉村道路，南面緊靠十五公尺
    寬之一五四號縣道即豐榮路。系爭土地上現有共有人所有使用中之房屋如原判決
    附圖：西側臨鄉道按序有上訴人辛○○、壬○○、未○○、丑○○、丙○○、癸
    ○○、申○○、乙○○、庚○○、丁○○、卯○○之磚造樓房或平房，按序分列
    於Ｍ１、Ｍ２、Ｍ３、Ｍ４、Ｍ５、Ｍ６、Ｍ７、Ｍ８、Ｍ９、Ｌ１、Ｌ２、Ｌ
    ３所示位置；南側臨豐榮路上有上訴人卯○○之三層樓房、上訴人寅○○、丁○
    ○、戊○○、己○○及被上訴人巳○○之加強磚造二層樓房，按序分列在如原判
    決附圖Ａ、Ｂ、Ｃ、Ｄ、Ｆ、Ｇ所示位置；另Ｈ、Ｋ部分為上訴人子○○及被上
    訴人巳○○之磚造瓦頂平房各一處占用其間，業據被上訴人在原審提出現場照片
    十二張、並經本院暨原審法院勘驗屬實，分別製有勘驗筆錄、略圖在卷，並囑託
    雲林縣西螺地政測繪現況圖附卷可憑（見原審卷第五十七至六十、一三○至一三
    一、一四四至一四六、一五三至一五四頁、本院卷第五七至六三頁）。
  (二)就分割方案之決定：本院不採原判決之分割方案，而採如附圖分割方案之理由：
    1.原判決參照共有人之意願，既以不變更共有人之土地使用現狀為原則，惟所採
      分割方案中有關共有人間之界址，與實地建物所有權人使用地界不符：
      上訴人子○○所有房屋現址分割予上訴人己○○所有；
      將上訴人己○○所有房屋現址分割予被上訴人巳○○所有；
      上訴人林待侯與上訴人卯○○、寅○○間牆壁中心有轉折，卻劃為直線。
      上訴人丁○○與上訴人戊○○毗鄰牆壁中心有轉折，卻劃為直線。
      顯然測量成果並未依據實地相關所有權人使用現況施測，如採該分割方案，日
      後將導致互拆房屋情事，與相關共有人之意思不符。如後圖係依據現有建築物
      之所有權人實地指定毗鄰現場牆壁中心或現有圍牆繪製而成，依此分割較無拆
      屋之問題。
    2.又依建築管理規則建築設計施工編第二章一般設計通則第一節建築基地第二條
      第一項第四款規定，基地內以私設通路為進出道路之建築物總樓地皮面積合計
      在一○○○平方公尺以上者，通路寬度為六公尺。經查本件就共有人中受分配
      未臨西側八公尺寬鄉道及南十五公尺寬縣道之裏地Ｕ部分面積三百零二平方公
      尺、Ｖ部分面積二百九十四平方公尺、Ｗ部分面積四百零九平方公尺，合計面
      積達一千零五平方公尺，以建蔽率六成計算，若欲蓋二層樓以上之房屋，其面
      臨私設巷道依上開規定須有六公尺寬度，始得建築樓地板層一千平方公尺以上
      ，故所留設私設巷道，自應以六公尺巷道為宜，否則共有人即被上訴人巳○○
      、上訴人己○○、子○○分配裏地，已有退讓，若須再退縮自留設巷道，將影
      響較鉅之權利。原分割方案僅劃出Ｊ部分四公尺寬巷道用地，以供分得裏地共
      有人出入之用，尚有不足，本方案以如附圖Ｃ部分六公尺寬巷道用地，留作分
      得裏地共有人即被上訴人巳○○、上訴人己○○、子○○出入之用，使共有人
      對外交通聯絡無虞，並使各共有人分得之各筆土地經濟價值相當，藉資兼顧。
    3.至附圖所示Ｃ部分面積二百六十七平方公尺私設巷道負擔方式，依兩造於本院
      九十二年七月二十二日準備程序中所為合意「就其中一百七十平方公尺部分由
      全體共有人按所有權應有部分比例負擔，其餘部分由原地主堂兄弟六人按：扣
      除繼承取得土地較少之上訴人子○○按持分比例負擔外，由上訴人卯○○、丁
      ○○、庚○○負擔二分之一，其餘二分之一由上訴人己○○與被上訴人巳○○
      兄弟負擔」（見本院卷第七五至七六頁），自無不可。該巷道部分土地，係供
      包括被上訴人巳○○在內位處裏地之共有人出入之用，被上訴人於言詞辯期日
      雖稱無義務支出該部分巷道用地義務，實無可採。因該巷道係供裏地三共有人
      出入所使用，被上訴人欲自行負擔，亦非妥適。故基於公平原則，本院認仍以
      兩造原合意之負擔比例負擔前開道路面積，始為允當。
    4.原判決分割方案面積出入甚大，或有單一增減面積達一百零二平方公尺（如被
      上訴人巳○○、上訴人子○○），惟如後附分割方案分割面積出入較小，總計
      增減面積僅六十七平方公尺，單一僅二十五平方公尺，與所有權人原持分面積
      比例較為接近，減少找補金額，符合公平原則。
  (三)是本院仍採如後附圖所示方案分割，即編號：Ａ部分面積○‧○三一二公頃、Ｎ
    部分面積○‧○○四五公頃，分歸上訴人卯○○取得；Ｂ部分面積○‧○一四三
    公頃、Ｑ部分面積○‧○一二七公頃，分歸上訴人丁○○取得；Ｄ部分面積○‧
    ○○九四公頃，分歸上訴人庚○○取得。Ｅ部分面積○‧○○九五公頃，分歸上
    訴人乙○○取得；Ｆ部分面積○‧○○九五公頃，分歸上訴人申○○取得；Ｇ部
    分面積○‧○○九一公頃、Ｋ部分面積○‧○○五七公頃，分歸上訴人未○○取
    得；Ｈ部分面積○‧○○九○公頃，分歸上訴人癸○○取得；Ｉ部分面積○‧○
    ○九四公頃，分歸上訴人丙○○取得；Ｊ部分面積○‧○○八四公頃，分歸上訴
    人丑○○取得；Ｌ部分面積○‧○○五八公頃，分歸上訴人壬○○取得；Ｍ部分
    面積○‧○○五○公頃，分歸上訴人辛○○取得；Ｐ部分面積○‧○○五一公頃
    ，分歸上訴人寅○○取得；Ｒ部分面積○‧○一六二公頃，分歸上訴人戊○○取
    得；Ｓ部分面積○‧○一七一公頃、Ｖ部分面積○‧○二九四公頃，分歸上訴人
    己○○取得；Ｕ部分面積○‧○三○二公頃，分歸上訴人子○○取得；Ｔ部分面
    積○‧○○四三公頃、Ｗ部分面積○‧○四○九公頃，分歸被上訴人巳○○取得
    ；Ｃ部分面積○‧○二六七公頃，分歸兩造按所有權應有部分：上訴人卯○○二
    六七分之三五、上訴人丁○○二六七分之三十、上訴人庚○○二六七分之二十、
    上訴人未○○二六七分之七、上訴人乙○○、申○○、丙○○各二六七分之五、
    上訴人丑○○二六七分之三、上訴人癸○○、壬○○、辛○○、寅○○各二六七
    分之四、上訴人戊○○二六七分之十二、上訴人子○○二六七分之二九、上訴人
    己○○及被上訴人巳○○各二六七分之五十之比例保持共有，作為道路使用。
    本件採用此分割方案，兼顧使共有土地分割後，各共有人分得之土地，呈方正形
    狀，並維持兩造現有使用位置、及房屋住居現狀，俾免分割後，致需拆屋點交，
    形成另一新的問題等一切情狀，乃分割如附圖所示。
  (四)按法院裁判分割共有物，除應斟酌各共有人之利害關係，及共有物之性質外，尚
    應斟酌共有物之價格，倘共有人中有不能按其應有部分受分配，或所受分配之不
    動產，其價格不相當時，法院非不得命以金錢補償之（最高法院五十七年台上字
    第二一一七號判例）。本件採如附圖之分割方案，共有人面積增減如附圖所示，
    兩造就增減面積均同意按原審法院基於「系爭土地公告現值為每平方公尺二千六
    百元，並參考系爭土地地理位置、面臨道路，交通出入等情況，及共有人對於補
    償價格意見等情況，認公告現值與市價尚有差距，應以公告現值加倍較接近市價
    」，所核定以每平方公尺五千二百元作為補償金額基準（本院卷言詞辯論筆錄）
    ，本院據此計算各共有人應支付補償、及應受領補償之金額，分別如附表所示。
五、從而，被上訴人本於系爭土地共有人之身分，依民法第八百二十三條、第八百二
    十四條第二項規定，請求判決分割系爭共有土地，並無不合，應以如後附方案之
    分割方法，並就共有人間增減土地受分配面積部分計算補償金，均如前所述，較
    為公平合理。原審以原判決附圖方案分割，自有未洽。上訴意旨指摘原判決不當
    ，求予廢棄改判，為有理由。自應由本院予以廢棄改判，改採如後附圖之方案分
    割，並諭知增減面積之共有人間分受土地價值差額之補償，如主文第二、三項所
    示。
六、本件事證已臻明確，兩造其餘攻擊防禦方法之陳述，均與判決結果無影響，爰不
    一一論述，併此敘明。
七、本件兩造因分割方法無法達成協議，被上訴人之行為按當時之訴訟程度為伸張權
    利所必要，因該行為所生之費用，本院酌量情形，依民事訴訟法第八十一條第二
    款規定，命勝訴之上訴人亦應共同負擔訴訟費用（即兩造按如主文第四項比例負
    擔），併此明。
八、據上論結，本件上訴為有理由，依民事訴訟法第四百五十條、第七十八條、第八
    十五條第一項但書、第八十一條第二款，判決如主文。
中      華      民      國    九十二    年     十一     月    二十五    日
                                    臺灣高等法院臺南分院民事第三庭
~B1審判長法官  林    輝    雄
~B2      法官  徐    宏    志
~B3      法官  丁    振    昌
右為正本係照原本作成。
不得上訴。
中      華      民      國    九十二    年      十二    月       一     日
~B法院書記官  黃    惠    美
~F0
~T40
◎九十二年上易字附表：共有人間補償金額之分配表（單位：５２００／平方公尺）
  ┌─────┬───┬───┬───┬───┬───┬───┬──────┐
  │﹨應補償  │      │      │      │      │      │      │各受補償共有│
  │ ﹨共有人 │乙○○│申○○│未○○│癸○○│丙○○│丑○○│人受補償金額│
  │  ﹨及應補│  ︵  │  ︵  │  ︵  │  ︵  │  ︵  │  ︵  │總計        │
  │受 ﹨償金 │＋3㎡ │＋3㎡ │＋14㎡│＋12㎡│＋10㎡│＋25㎡│            │
  │補償﹨額  │  ︶  │  ︶  │  ︶  │  ︶  │  ︶  │  ︶  │            │
  │共有 ﹨   │      │      │      │      │      │      │            │
  │人及受﹨  │      │      │      │      │      │      │            │
  │補金額 ﹨ │      │      │      │      │      │      │            │
  ├─────┼───┼───┼───┼───┼───┼───┼──────┤
  │ 寅○○   │2328元│2328元│10866 │9314元│7761元│19403 │10×5200＝  │
  │（－10㎡）│      │      │元    │      │      │元    │52000元     │
  ├─────┼───┼───┼───┼───┼───┼───┼──────┤
  │ 戊○○   │5122元│5122元│23904 │20490 │17075 │42687 │22 ×5200＝ │
  │（－22㎡）│      │      │元    │元    │元    │元    │114400元    │
  ├─────┼───┼───┼───┼───┼───┼───┼──────┤
  │ 巳○○   │3027元│3027元│14125 │12107 │10090 │25224 │13×5200＝  │
  │（－13㎡）│      │      │元    │元    │元    │元    │67600元     │
  ├─────┼───┼───┼───┼───┼───┼───┼──────┤
  │ 子○○   │1863元│1863元│8693元│7450元│6209元│15522 │8 ×5200 ＝ │
  │（－8㎡） │      │      │      │      │      │元    │41600元     │
  ├─────┼───┼───┼───┼───┼───┼───┼──────┤
  │ 壬○○   │699元 │699元 │3260元│2794元│2328元│5820元│3×5200＝   │
  │（－3㎡） │      │      │      │      │      │      │15600元     │
  ├─────┼───┼───┼───┼───┼───┼───┼──────┤
  │ 辛○○   │2561元│2561元│11952 │10245 │8537元│21344 │11 ×5200＝ │
  │（－11㎡）│      │      │元    │元    │      │元    │57200元     │
  ├─────┼───┼───┼───┼───┼───┼───┼──────┤
  │各應補償共│15600 │15600 │72800 │62400 │52000 │130000│合計        │
  │有人應補償│元    │元    │元    │元    │元    │元    │348400元    │
  │金額總計  │      │      │      │      │      │      │            │
  ├─────┴───┴───┴───┴───┴───┴───┴──────┤
  │備註：（應補償共有人補償與各受補償共有人之金額計算公式）                │
  │                        受補償共有人個別減少之面積                      │
  │       應補償總計金額 ×─────────────                      │
  │                        受補償共有人減少面積總計                        │
  │       ＝應補償之各共有人補償與各受補償共有人之金額                     │
  └────────────────────────────────────┘


司法院資訊處製作；財團法人民間司法改革基金會備份。
